【裁判字號】    97,易緝,47
【裁判日期】    970409
【裁判案由】    詐欺
【裁判全文】
臺灣板橋地方法院刑事判決              97年度易緝字第47號
公  訴  人  臺灣板橋地方法院檢察署檢察官
被      告  丙○○
上列被告因詐欺案件，經檢察官提起公訴（95年度偵緝字第2762
號、第2763號），本院合議庭以裁定進行簡式審判程序，判決如
下：
    主  文
丙○○幫助連續意圖為自己不法之所有，以詐術使人將本人之物
交付，處有期徒刑肆月，如易科罰金，以參佰元折算壹日。
    事  實
一、丙○○於民國93年10月間，因缺錢花用，經由報紙廣告知悉
    可出售自己於金融機構所開立帳戶之存摺、提款卡等物供人
    使用，以收取相當之對價，而依其智識程度，可預見提供自
    己之帳戶存摺、提款卡等供不熟識之人使用，可能幫助他人
    以該帳戶作為收取詐騙被害人所得財物之用，竟仍不違背其
    本意，基於幫助他人詐欺取財之犯意，於93年11月3 日之日
    間某時，在臺北縣新莊市輔仁大學附近，以新臺幣4,500 元
    之代價，將其前於中國信託商業銀行新莊分行所開立之帳號
    000000000000號帳戶（下稱中國信託商銀帳戶）、遠東國際
    商業銀行板橋四川分行所開立之帳號00000000000000號帳戶
    （下稱遠東商銀帳戶）之存摺、提款卡（含密碼）等物，均
    交付予某真實年籍姓名不詳之成年男子，以此方式幫助該男
    子所屬之詐欺集團為詐欺取財之犯行。嗣該男子所屬之詐欺
    集團成員乃基於詐欺取財之概括犯意，先後於如附表所示之
    時間，發送行動電話簡訊予如附表所示之乙○○、戊○○、
    丁○○、甲○○等人，佯稱許健茂等人之信用卡遭盜刷，誘
    使渠等撥打指定之電話查詢，待許健茂等人撥打電話查詢，
    該詐欺集團成員則佯稱須依指示操作自動提款機查詢帳戶餘
    額及核對密碼云云，致乙○○、戊○○、丁○○、甲○○等
    人均因而陷於錯誤，分別於如附表所示之匯款時間，依指示
    操作自動提款機，而將如附表所示之款項匯入丙○○上開中
    國信託商銀、遠東商銀帳戶內（各被害人匯款金額及匯入之
    帳戶均詳附表），旋由該詐欺集團成員持提款卡提領一空。
    嗣因乙○○、戊○○、丁○○、甲○○等人於匯款後，發覺
    有異，經報警處理後，始循線查獲上情。
二、案經臺北市政府警察局中山分局移請臺灣臺北地方法院檢察
    署檢察官呈請臺灣高等法院檢察署檢察長令轉臺灣板橋地方
    法院檢察署檢察官及臺北縣政府警察局板橋分局報請臺灣板
    橋地方法院檢察署檢察官偵查起訴。
    理  由
一、上揭被告丙○○出售並交付其中國信託商銀、遠東商銀帳戶
    存摺、提款卡（含密碼）等物予刊登報紙廣告收購帳戶之男
    子使用，幫助該男子所屬之詐欺集團遂行詐欺取財犯行等事
    實，業據被告於本院審理時坦白承認，並有被告上開遠東商
    銀帳戶開戶基本資料1 份在卷可稽；而被害人乙○○、戊○○、丁○○、甲○○等人前述遭詐騙而匯款至被告上開中國
    信託商銀、遠東商銀帳戶內等情節，亦據被害人乙○○等4
    人於警詢中指述綦詳，並有被害人乙○○、戊○○、丁○○
    等人所提出之自動提款機交易明細單各1 紙，及中國信託商
    業銀行、遠東商業銀行檢送之被告上開帳戶存款交易明細表
    各1 份等在卷可按，足認被告上開自白，核與事實相符。又
    於金融機構開設存款帳戶，請領存摺及提款卡一事，原係針
    對個人身分之社會信用而予以資金流通，具有強烈之屬人性
    ，而金融帳戶為個人理財之工具，於金融機構申請開設存款
    帳戶亦無任何特殊之資格限制，一般民眾皆可以存入最低開
    戶金額之方式，任意於金融機構申請開設存款帳戶，且一人
    並可於不同之金融機構申請多數之存款帳戶使用，此屬眾所
    周知之事實；是依一般人之社會生活經驗，若見他人不以自
    己名義申請帳戶，反而向人收購存款帳戶供己使用，衡情對
    於該帳戶是否供不法之使用，當有合理之懷疑；被告既係心
    智成熟之成年人，依其個人之智識及經驗，應可預見提供帳
    戶存摺、提款卡等物供他人使用，有幫助該他人從事詐欺取
    財犯行之可能，然被告為牟小利，竟仍將其上開中國信託商
    銀、遠東商銀帳戶之存摺、提款卡（含密碼）等物，均交予
    該刊登報紙廣告收購帳戶之男子使用，足見被告於主觀上對
    於其提供帳戶之行為，縱令因而幫助他人為詐欺取財之行為
    ，亦不違反其本意，其有幫助詐欺取財之不確定故意，至屬
    灼然。綜上所述，本件事證明確，被告犯行堪以認定。
二、按被告行為後，94年2 月2 日修正公布之刑法部分修正條文
    ，業於95年7 月1 日施行。修正後刑法第2 條第1 項規定：
    「行為後法律有變更者，適用行為時之法律。但行為後之法
    律有利於行為人者，適用最有利於行為人之法律」，上揭條
    文係規範行為後法律變更所生新舊法律比較適用之準據法，
    於刑法修正施行後，應適用上揭條文之規定，為「從舊從輕
    」之比較。又法律變更之比較適用，比較時應就罪刑有關之
    共犯、未遂犯、想像競合犯、牽連犯、連續犯、結合犯，以
    及累犯加重、自首減輕暨其他法定加減（如身分加減）與加
    減例等一切情形，綜其全部罪刑之結果而為比較；且就比較
    之結果，須為整體之適用，不能割裂分別適用各該有利於行
    為人之法律，此即法律變更之比較適用所應遵守之「罪刑綜
    合比較原則」及「擇用整體性原則」（最高法院24年上字第
    4634號判例、27年上字第2615號判例、95年第8 次刑事庭會
    議決議意旨參照）。茲就與本案相關之刑法修正前、後條文
    之比較，分述如下：
  (一)連續犯部分：修正前刑法第56條原規定：「連續數行為而犯
    同一罪名者，以一罪論。但得加重其刑至二分之一」，修正
    後之刑法已刪除上開連續犯之條文規定；本件被告所幫助之
    正犯即詐騙被害人乙○○、戊○○、丁○○、甲○○等人之
    詐欺集團成員，其先後4 次詐欺取財犯行，係基於概括犯意
    反覆為之，依修正前刑法第56條連續犯之規定，僅以一詐欺
    取財罪論，而本件被告之幫助行為僅有1 次，依幫助犯從屬
    性之理論，被告亦僅論以一幫助連續詐欺罪；惟修正後之刑
    法既已刪除上開連續犯之規定，則上開正犯先後4 次詐欺取
    財犯行，即應就各次行為分別論罪，被告之幫助行為，亦因
    從屬性之理論而須論以一行為觸犯數幫助詐欺取財罪；比較
    新舊法之結果，修正後之規定，並未較有利於被告。
  (二)罰金刑最低數額部分：修正前刑法第33條第5 款原規定：「
    罰金：（銀元）1 元以上」，依現行法規所定貨幣單位折算
    新臺幣條例第2 條規定折算為新臺幣後，上開罰金刑之最低
    數額即為新臺幣3 元；而修正後刑法第33條第5 款則規定：
    「罰金：新臺幣1,000 元以上，以百元計算之」，即修正後
    之罰金刑最低數額，已提高為新臺幣1,000 元；比較新舊法
    之結果，修正後之規定，並未較有利於被告（至被告所犯詐
    欺取財罪之法定刑中罰金刑數額提高標準部分，依增訂刑法
    施行法第1 條之1 第1 項、第2 項前段規定提高後之數額，
    與原適用罰金罰鍰提高標準條例第1 條前段、現行法規所定
    貨幣單位折算新臺幣條例第2 條等規定提高並折算為新臺幣
    後之數額，兩者均屬相同，對於被告並無何有利或不利之影
    響，自不生新舊法比較適用之問題，應依一般法律適用之原
    則，直接適用增訂後之規定，併予敘明）。
  (三)綜上修正前、後刑法規定比較之結果，修正後之刑法規定並
    未較有利於被告，揆諸前揭說明，本件自應適用被告行為時
    即修正前之刑法規定。
三、核被告所為，係犯刑法第30條（本條文雖經修正，然僅屬文
    字用語之修正，未涉及構成要件或刑罰之變更，非屬法律之
    變更，自不生比較適用新舊法之問題，依一般法律適用原則
    ，應直接適用裁判時之規定）第1 項、第339 條第1 項之幫
    助詐欺取財罪。被告所幫助之正犯即詐騙被害人乙○○、戊○○、丁○○、甲○○等人之詐欺集團成員，其先後4 次詐
    欺取財行為，時間緊接，手法相同，所犯係構成要件相同之
    罪名，顯係基於概括犯意反覆為之，應依修正前刑法第56條
    規定論以連續犯。被告係幫助該詐欺集團成員為連續詐欺取
    財之犯行，為幫助犯，依刑法第30條第2 項規定，減輕其刑
    。爰審酌被告之行為對於被害人造成之損害非輕，且其行為
    助長社會上「人頭文化」歪風，導致詐欺犯罪追查不易，形
    成查緝死角，及被告犯後於本院審理時已坦承犯行，態度尚
    稱良好等一切情狀，量處如主文所示之刑，以資懲儆。又關
    於有期徒刑易科罰金之折算標準，修正前刑法第41條第1 項
    前段原規定：「犯最重本刑為5 年以下有期徒刑以下之刑之
    罪，而受6 個月以下有期徒刑或拘役之宣告，因身體、教育
    、職業、家庭之關係或其他正當事由，執行顯有困難者，得
    以1 元以上3 元以下折算1 日，易科罰金」，而依當時有效
    之罰金罰鍰提高標準條例第2 條（已於95年7 月1 日刪除生
    效）前段規定，就上開數額提高為100 倍折算1 日，亦即修
    正前刑法第41條第1 項前段所規定之易科罰金折算標準，係
    以銀元100 元至300 元折算1 日，依現行法規所定貨幣單位
    折算新臺幣條例第2 條規定折算為新臺幣後，係以新臺幣30
    0 元至900 元折算1 日；修正後刑法第41條第1 項前段則規
    定：「犯最重本刑為5 年以下有期徒刑以下之刑之罪，而受
    6 個月以下有期徒刑或拘役之宣告者，得以新臺幣1,000 元
    、2,000 或3,000 元折算1 日，易科罰金」，亦即修正後刑
    法第41條第1 項前段所規定之易科罰金折算標準，係以新臺
    幣1,000 元、2,000 元或3,000 元折算1 日；比較新舊法之
    結果，修正後之規定，並未較有利於被告，依刑法第2 條第
    1 項前段之規定，自應適用修正前刑法第41條第1 項前段、
    修正前罰金罰鍰提高標準條例第2 條規定，諭知易科罰金之
    折算標準。再被告前經本院於96年3 月7 日發布通緝後，並
    未自動歸案，迄於97年3 月11日始為警緝獲到案，此有本院
    96年3 月7 日96板院輔刑禹科緝字第173 號通緝書、被告97
    年3 月11日調查筆錄等各1 份在卷可按，依96年7 月16日生
    效施行之中華民國九十六年罪犯減刑條例第5 條規定，被告
    本件所犯之罪自無從依該條例規定予以減刑，此併予敘明。
據上論斷，應依刑事訴訟法第273 條之1 第1 項、第299 條第1
項前段，刑法第2 條第1 項前段、第30條第1 項、第2 項、第33
9 條第1 項，修正前刑法第56條、第41條第1 項前段，修正前罰
金罰鍰提高標準條例第2 條，刑法施刑法第1 條之1 第1 項、第
2 項前段，判決如主文。
本案經檢察官劉仕國到庭執行職務
中    華    民    國    97    年    4     月    9     日
                  刑事第一庭  法  官  劉景宜
以上正本證明與原本無異
如不服本判決應於送達後10日內向本院提出上訴狀
                              書記官  謝秀青
中    華    民    國    97    年    4     月    10    日
附表：
 ┌──┬───┬──────┬──────┬──────┐
 │編號│被害人│受詐騙時間  │  匯款時間  │匯款金額及匯│
 │    │      │ （民國）   │  （民國）  │入之帳戶    │
 │    │      │            │            │ （新臺幣） │
 ├──┼───┼──────┼──────┼──────┤
 │ 1  │乙○○│93年11月3 日│93年11月3 日│2筆合計金額 │
 │    │      │晚間6 時許  │晚間6 時57分│35,038元    │
 │    │      │            │許、7 時許  │匯至丙○○中│
 │    │      │            │            │國信託商銀帳│
 │    │      │            │            │戶          │
 ├──┼───┼──────┼──────┼──────┤
 │ 2  │戊○○│93年11月3 日│93年11月3 日│99,983元（起│
 │    │      │下午5 時許  │晚間7 時8 分│訴書誤載為10│
 │    │      │            │許          │萬元）      │
 │    │      │            │            │匯至丙○○遠│
 │    │      │            │            │東商銀帳戶  │
 │    │      │            │            │            │
 ├──┼───┼──────┼──────┼──────┤
 │ 3  │丁○○│93年11月3 日│93年11月3 日│9,000元     │
 │    │      │晚間6 時許  │晚間7 時58分│匯至丙○○中│
 │    │      │            │許          │國信託商銀帳│
 │    │      │            │            │戶          │
 ├──┼───┼──────┼──────┼──────┤
 │ 4  │甲○○│93年11月3 日│93年11月3 日│53,528元    │
 │    │      │晚間9 時20  │晚間某時    │匯至丙○○中│
 │    │      │許          │            │國信託商銀帳│
 │    │      │            │            │戶          │
 └──┴───┴──────┴──────┴──────┘
附錄本案論罪科刑法條全文：
刑法第339條第1項
意圖為自己或第三人不法之所有，以詐術使人將本人或第三人之
物交付者，處5年以下有期徒刑、拘役或科或併科1千元以下罰金
。


司法院資訊處製作；財團法人民間司法改革基金會備份。
